臺灣高雄地方法院民事判決　　　　　　　　　　　　九十三年度重訴字第二九三號
　　原　　　告　丁○○
　　　　　　　　乙○○
　　右二人共同　甲○○
　　訴訟代理人　李慶榮律師
　　　　　　　　孫守濂律師
　　被　　　告　交通部臺灣鐵路管理局
　　訴訟代理人　丙○○
　　　　　　　　林榮和律師
右當事人間租佃爭議事件，本院於民國九十四年一月十八日言詞辯論終結，判決如下
：
    主      文
原告之訴駁回。
訴訟費用由原告負擔。
    事實及理由
一、按租佃爭議事件非經調解、調處，不得起訴，耕地三七五減租條例第二十六條第
    二項前段定有明文。本件租佃爭議事件，業經高雄市左營區公所、高雄市政府耕
    地租佃委員會依法調解、調處，因調處不成立，而由高雄市政府移送本院審理，
    是其起訴程序並無不合。又按訴狀送達後，原告不得將原訴變更或追加他訴，但
    擴張或減縮應受判決事項之聲明者，不在此限，民事訴訟法第二百五十五條第一
    項第三款定有明文。查原告起訴時，原僅聲明被告應給付原告丁○○新臺幣（下
    同）四百五十四萬零六十七元、給付被告乙○○一千二百三十四萬九千四百六十
    八元，並均自起訴狀繕本送達翌日起，按週年利率百分之五計算利息，嗣於訴訟
    審理中，擴張為被告應給付原告丁○○四百五十四萬五千零六十七元、給付原告
    乙○○一千二百三十四萬九千四百六十八元，並均自民國九十一年一月三十一日
    起，按週年利率百分之五計算利息，揆諸前揭規定，其訴之變更應予准許。
二、原告主張：緣坐落高雄市○○區○○段三小段七七○之三地號土地，為中華民國
    所有，被告為管理機關，並於四十幾年間，將其中土地面積零點零七零七公頃、
    零點一九二一公頃，分別與原告丁○○、乙○○之父楊廣、郭芳訂立耕地租賃契
    約，之後每六年換約一次，嗣郭芳於七十二年五月間死亡，全體繼承人乃協議由
    原告乙○○繼承耕地租賃權繼續耕作，並於七十五年一月一日以郭芳名義和被告
    簽訂耕地租賃契約，楊廣亦同於七十五年一月一日再次和被告簽訂耕地租賃契約
    ，二租賃契約並均於八十年十二月三十一日屆滿，屆滿後均未再續訂租約。嗣楊
    廣去世後，原告丁○○單獨繼承耕地租賃權繼續耕作，原告乙○○亦有持續續耕
    作，故依耕地三七五減租條例第二十條之規定，兩造間自仍有租賃關係。嗣於九
    十年間，被告配合臺灣高速鐵路之興建收回前開土地，自應以此視為終止耕地租
    賃契約，並依耕地三七五減租條例第十七條第二項第三款之規定，按九十年七月
    之公告現值即每平方公尺一萬九千二百八十六元計算，補償原告。依此計算，被
    告應給付原告丁○○補償金四百五十四萬五千零六十七元，給付被告乙○○一千
    二百三十四萬九千四百六十八元。又被告對相同情形之承租戶均於九十一年一月
    二日至同年一月三十一日發放補償金，故本件自應比照辦理，從最後發放補償金
    之日期即九十一年一月三十一日起算遲延利息。為此，爰依前述耕地三七五減租
    條例之規定，聲明請求：(一)被告應給付原告丁○○四百五十四萬五千零六十七元
    ，及自九十一年一月三十一日起至清償日止，按週年利率百分之五計算之利息。
    (二)被告應給付原告乙○○一千二百三十四萬九千四百六十八元，及自九十一年一
    月三十一日起至清償日止，按週年利率百分之五計算之利息。
三、被告則以：系爭土地地目為鐵，並非耕地租用，依最高法院八十八年臺上字第一
    號判例、九十一年臺上字第二四四五號判決意旨以觀，本件並無耕地三七五減租
    條例適用之餘地。又被告與楊廣及原告乙○○之租約租期至八十年十二月三十一
    日止，依雙方簽訂之耕地租賃契約第七條之規定，租期屆滿如雙方同意繼續應另
    訂新契約，且應於租約期滿前三個月申請續租，而楊廣及原告乙○○並未辦理續
    約，故兩造於八十年十二月三十一日後，已無租賃關係存在。況楊廣及郭芳因未
    自任耕作將土地轉租他人，故原告丁○○、乙○○自不得繼承承租權，並主張兩
    造於九十年間仍存有租賃關係等語置辯。並聲明：駁回原告之訴。
四、兩造不爭執之事項：
  (一)被告與楊廣及原告乙○○曾分別訂有耕地租賃契約，由楊廣及原告乙○○承租高
    雄市○○區○○段三小段七七○之三地號土地，承租面積分別為零點零七零七公
    頃、零點一九二一公頃，租賃期間均自七十五年一月一日起至八十年十二月三十
    一日止，租期屆滿後均未續約。
  (二)高雄市○○區○○段三小段七七○之三地號土地，土地所有人為中華民國，被告
    為管理機關，自三十九年八月十六日總登記迄今，地目均為「鐵」。
五、得心證之理由：
  (一)按以自任耕作為目的，約定支付地租，使用他人之農地者，為耕地租用。前項所
    稱耕作，包括漁牧，土地法第一百零六條定有明文。又耕地租用，係指以自任耕
    作為目的，約定支付地租使用他人之農地者而言，所稱農地，參照同條第二項之
    立法精神，應包括漁地及牧地在內。承租他人之非農、漁、牧地供耕作之用者，
    既非耕地租用，自無耕地三七五減租條例規定之適用，最高法院八十八年度臺上
    字第一號判例亦闡述詳盡，故耕地三七五減租條例所謂租用之耕地應僅限於土地
    法第一百零六條之農、漁、牧地，當無疑義。經查，本件楊廣原告乙○○原承租
    之前開土地，自三十九年八月十六日總登記迄今，地目均為「鐵」而為交通用地
    等事實，有高雄市○○區○○段三小段七七○之三地號土地登記謄本及異動資料
    各一份在卷可稽，並為兩造所不爭執，應認為真實，故揆諸前揭規定及最高法院
    判例之意旨，本件楊廣及原告乙○○與被告之間，即難認有耕地三七五減租條例
    之適用，應認僅為一般土地租賃之關係。原告主張本件仍有耕地三七五減租條例
    之適用等云云，尚不足採。至楊廣及原告乙○○於七十五年十二月三十一日與被
    告所簽訂之耕地租賃契約，其上雖均將高雄市○○區○○段三小段七七○之三地
    號土地之地目記載為「旱」，惟此應係承辦人員誤載之故，尚無從因此即遽認系
    爭土地係屬耕地。
  (二)又定期租賃契約之出租人，反對租期屆滿後續租之意思表示，不限於租期屆滿後
    ，始得為之。其於訂約之際，若約明期滿後絕不續租，或續租應另訂契約之方式
    ，以阻止續約之效力者，該租約於租期屆滿時，即當然消滅。除當事人另有新的
    租賃之合意，成立新的租賃契約外，承租人單方面之繼續使用原租賃物，仍為無
    權占有之法律關係，最高法院九十三年度臺上字第九八六號判決、九十二年臺上
    字第一七五五號判決，均可供參酌。本件楊廣及原告乙○○與被告所簽訂之耕地
    租賃契約，第二條均已明定租賃期間自七十五年一月一日起至八十年十二月三十
    一日止，並於同條第二項規定：「前項租賃期間屆滿時，如雙方同意繼續者應另
    訂新契約」，有租賃契約在卷可證，且租期屆滿後，楊廣及原告乙○○並未與被
    告再續約，亦為兩造所不爭執，則依前開最高法院判決之意旨，楊廣及原告乙○
    ○與被告間之耕地租賃關係，應分別自租期屆滿翌日即八十一年一月一日起即已
    消滅，故原告二人於前開租約屆滿後持續占有使用土地之行為，即屬無權占有，
    是原告二人主張兩造間仍存有租賃關係，並主張兩造租賃關係於被告於九十年間
    配合臺灣高速鐵路之興建收回時終止，被告則應給付補償金等云云，尚屬無據。
六、從而，原告主張被告應給付原告丁○○四百五十四萬五千零六十七元，及自九十
    一年一月三十一日起至清償日止，按週年利率百分之五計算之利息；給付原告乙
    ○○一千二百三十四萬九千四百六十八元，及自九十一年一月三十一日起至清償
    日止，按週年利率百分之五計算之利息，均為無理由，應予駁回。
七、本件判決基礎已臻明確，兩造其餘之攻擊防禦方法及訴訟資料經本院斟酌後，核
    與判決不生影響，無一一論述之必要，併予敘明。
據上論結，本件原告之訴為無理由，應依民事訴訟法第七十八條，判決如主文。
中　　　華　　　民　　　國　　九十四　　年　　　一　　　月　　三十一　　日
                                  臺灣高雄地方法院民事第一庭
                                    法  官  劉傑民
正本係照原本作成。
如不服本判決，應於送達後廿日內，向本院提出上訴狀並表明上訴理由，如於本判決
宣示後送達前提起上訴者，應於判決送達後十日內補提上訴理由書（須附繕本）。
中　　　華　　　民　　　國　　九十四　　年　　　一　　　月　　三十一　　日
                                    書記官  歐文政
